【裁判字號】    97,台上,3295
【裁判日期】    970717
【裁判案由】    違反槍砲彈藥刀械管制條例
【裁判全文】
最高法院刑事判決            九十七年度台上字第三二九五號
上  訴  人  甲○○
上列上訴人因違反槍砲彈藥刀械管制條例案件，不服台灣高等法
院台中分院中華民國九十七年三月二十六日第二審判決（九十七
年度上訴字第三一二號，起訴案號：台灣台中地方法院檢察署九
十六年度偵字第一九九０一號），提起上訴，本院判決如下：
    主  文
原判決撤銷，發回台灣高等法院台中分院。
    理  由
本件原判決認定上訴人甲○○前於民國九十三年間，因施用毒品
與偽造文書等案件，判處應執行有期徒刑十月確定，於九十五年
四月十七日執行完畢。猶不知悔悟，明知雷管、硝甘炸藥係具有
殺傷力之彈藥主要組成零件，未經許可，不得無故持有、寄藏及
運輸，竟基於運輸彈藥主要組成零件之犯意，於九十五年十二月
間，囑由不知情之郭益源前往台灣省南投縣埔里鎮鐵山二巷六號
徐文成（業經第一審法院判刑確定）住處旁農舍，取回徐文成受
黎環銘寄託藏放之雷管二支及硝甘炸藥十支（下稱本件彈藥組件
），再由上訴人將本件彈藥組件載運至台灣省台中縣霧峰鄉○○
路四五四號「環亞塑膠回收工廠」內，交由曾民宏（另案提起公
訴）代為藏放在上址工廠鐵皮屋廁所旁之密室內。嗣於同年月二
十八日上午五時十分許，上訴人及游思賢等人在上址工廠為警查
獲，惟未起獲本件彈藥組件。曾民宏惟恐再度遭警查獲，乃於九
十六年一月底、二月初某日，將本件彈藥組件攜往台灣省台中市
○區○○路四段二六七號三樓之二不知情之閻美芝租屋處藏放。
而於同年二月三日凌晨一時十分許，為警在台中市○區○○路四
段二六七號三樓之二，查獲曾民宏等人，並扣得本件彈藥組件等
情。因而撤銷第一審諭知上訴人無罪之判決，改判論處上訴人未
經許可，運輸彈藥之主要組成零件罪刑（累犯），固非無見。
惟查：(一)、刑事訴訟法第一百五十五條第一項規定：「證據之證
明力，由法院本於確信自由判斷。但不得違背經驗法則及論理法
則。」關於認定被告（上訴人）犯罪行為事實之證言，其證明力
之判斷，尤須符合一般經驗法則及論理法則，始得採認。蓋人類
透過自由意志決定之行為（包括作為及不作為），與出於非自由
意志行為不同，亦與事出意外或突發之反應有異，透過自由意志
決定之行為與人、事或物之間，必然存有某種 「連結關係」（
connection），有此「連結關係」而有行為之動機、目的或誘因
，以促使人類有此作為或不作為。因此之故，倘待證此種行為事
實之存在，除非有作為或不作為之遺跡可資斟酌，否則，即須察
其行為與人、事或物之間是否存有某種「連結關係」，作為得否
認定該行為事實之準據。詳言之，必須得以合理說明該行為與人
、事或物之間存有某種「連結關係」時，其認定行為事實之存在
，方符合經驗法則及論理法則。反之，若證人僅就待證行為事實
作陳述，既欠缺行為遺跡，又對於行為與人、事或物之間是否存
有某種「連結關係」未予合理說明時，法院對於「連結關係」之
有無，仍未予盡調查者，其遽認行為事實之存在，則有應於審判
期日調查之證據而未調查之違背法令。本件公訴人所指員警在台
灣省台中市○區○○路二六七號三樓之二閻美芝租屋處查獲本件
彈藥組件之事實，固屬實在。然從其物存置於該處之行為，究竟
有何遺跡可認與上訴人具有諸如所有權或管領權之「連結關係」
？公訴人所認本件彈藥組件原係黎環銘交由徐文成寄藏於其住處
旁農舍，嗣上訴人囑由郭益源取回，黎環銘、徐文成、郭益源等
人究竟與上訴人有何諸如受僱搬運、租用農舍或好友情商之「連
結關係」？又認上訴人將之載運移至曾民宏工廠鐵皮屋廁所旁之
密室、曾民宏復將之移至閻美芝租住之查獲處所，究竟曾民宏、
閻美芝與上訴人有何類似上述之「連結關係」？否則黎環銘、徐
文成、郭益源、曾民宏及閻美芝豈有任受差遣搬運危險物品或甘
冒觸法而容許他人藏置危險物品之理。抑或上訴人究竟有何動機
、目的或誘因，而有須預備本件彈藥組件之「連結關係」？揆之
首開證人證言之證明力闡釋，此等「連結關係」之有無，攸關其
中之人所為不利上訴人證言與經驗法則即論理法則是否相符，亦
即其證言之憑信性，至屬重要。原審未予調查即遽為不利於上訴
人之認定，自有應於審判期日調查之證據而未調查之違背法令。
(二)、原判決所援用證人徐文成於偵查中之證言係稱：「……後來
我打電話給黎環銘的太太說我怕遭遇麻煩，要她叫甲○○看看找
誰來拿走，後來三、四天後，郭益源自己一個人來將那三包雷管
及炸藥帶走，帶到那裡我不知道」、「是因為黎環銘的太太講說
拿給甲○○，我才會去問甲○○，結果郭益源來拿走」等語（原
判決第三頁倒數第四－九行），則徐文成所認本件彈藥組件與上
訴人之「連結關係」，似憑猜測，且資訊來源，似係黎環銘之妻
在審判外之陳述，得否作為不利於上訴人犯罪之判斷依據，有待
斟酌。而綜合各該證人所述，本件彈藥組件迭經黎環銘寄放於徐
文成台灣省南投縣埔里鎮鐵山二巷六號住處旁農舍，次移至台灣
省台中縣霧峰鄉○○路四五四號曾民宏「環亞塑膠回收工廠」密
室內，又移往台灣省台中市○區○○路四段二六七號三樓之二閻
美芝租屋處，始被查獲。然其間授受時，並未實際清點，則其物
之同一性得否確認，亦有待斟酌。原判決僅憑最後查獲本件彈藥
組件即認係上訴人持有、運輸、寄藏，已否排除合理懷疑，非無
疑義。從而，上訴人上訴意旨指摘原判決違法，尚非全無理由，
應認有發回更審之原因。
據上論結，應依刑事訴訟法第三百九十七條、第四百零一條，判
決如主文。
中    華    民    國  九十七  年    七    月   十七   日
                      最高法院刑事第五庭
                          審判長法官  賴  忠  星
                                法官  林  秀  夫
                                法官  宋      祺
                                法官  陳  祐  治
                                法官  孫  增  同
      本件正本證明與原本無異
                                      書  記  官
中    華    民    國  九十七  年    七    月  二十三  日
                                                    Ｒ


司法院資訊處製作；財團法人民間司法改革基金會備份。
